臺灣高等法院刑事判決　　　　　　　 100年度上易字第2290號
上　訴　人　臺灣士林地方法院檢察署檢察官
上　訴　人
即　被　告　蕭巨昇
選任辯護人　詹文凱律師
上列上訴人因被告妨害名譽案件，不服臺灣士林地方法院100年
度易字第273號，中華民國100年9月6日第一審判決（起訴案號：
臺灣士林地方法院檢察署100年度偵字第1947號），提起上訴，
本院判決如下：
    主  文
上訴駁回。
蕭巨昇緩刑貳年。
    事  實
一、蕭巨昇之女與張正宗之女為淡江中學同學，蕭巨昇因其女在
    校期間遭張正宗之女欺凌，擬對張正宗之女提告，由新北市
    政府警察局淡水分局中正路派出所（下稱中正路派出所）員
    警蘇威霖受理，蘇威霖警員遂請蕭巨昇及張正宗前往新北市
    ○○區○○路318之1號中正路派出所協調。蕭巨昇、張正宗
    分別偕同妻子楊桂美、袁栗華，於民國100年1月10日前往中
    正路派出所，詎雙方於當日下午在該派出所2樓員警辦公室
    進行協調時，雖有蘇威霖員警在旁協助，惟仍互不相讓，致
    協調不成，蕭巨昇因而情緒激動，於同日下午3時30分許，
    員警蘇威霖遂請張正宗先離開員警辦公室到隔壁的派出所主
    管辦公室，詎蕭巨昇隨後自員警辦公室走出，在2樓樓梯口
    此一不特定人得以共見共聞之場所，基於公然侮辱人之犯意
    ，公然以「笑死老爸（台語）」、「幹你娘勒（台語）」等
    語辱罵張正宗，而足以減損張正宗於社會上之聲譽。
二、案經張正宗訴由新北市政府警察局淡水分局報告臺灣士林地
    方法院檢察署檢察官偵查起訴。
    理  由
壹、證據能力有無之判斷：
一、按被告以外之人於偵查中向檢察官所為陳述，除顯有不可信
    之情況者外，得為證據，同法第159條之1第2項定有明文。
    偵查中被告以外之人（包括證人、鑑定人、告訴人、被害人
    及共同被告等）於偵查中之證詞，性質上均屬傳聞證據。惟
    現階段刑事訴訟法規定檢察官代表國家偵查犯罪、實施公訴
    ，依法其有訊問被告、證人及鑑定人之權，證人、鑑定人且
    須具結，而實務運作時，檢察官偵查中向被告以外之人所取
    得之陳述，原則上均能遵守法律規定，不致違法取供，其可
    信度極高，職是，被告以外之人前於偵查中已具結而為證述
    ，除反對該項供述得具有證據能力之一方，已釋明「顯有不
    可信之情況」之理由外，不宜以該證人未能於審判中接受他
    造之反對詰問為由，即遽指該證人於偵查中之陳述不具證據
    能力。是證人即員警蘇威霖於檢察官偵查時具結所為之證述
    ，被告及辯護人未曾提及檢察官在偵查時，有任何不法取供
    之情形，且客觀上並無顯不可信之情況，是前揭證人於偵查
    中之證言自具有證據能力。
二、按刑事訴訟法上「證據排除原則」，係指將具有證據價值，
    或真實之證據因取得程序之違法，而予以排除之法則，然其
    所規範之對象，乃國家機關之行為，而非私人。故私人取得
    證據之效力，應視其有無不法，以及其所侵害對象之個人權
    利等加以判斷。是刑事訴訟法雖對私人取證除聲請證據保全
    外，並無相關程序規定，然亦不能僅因刑事訴訟法缺乏此部
    分之相關規定，即全數認定不具有證據能力而加以排除。按
    無故以錄音、照相、錄影或電磁紀錄竊錄他人非公開之活動
    、言論或談話者處3年以下有期徒刑、拘役或3萬元以下罰金
    ，刑法第315條之1第2款定有明文；又按通訊保障及監察法
    第24條第1項規定：違法監察他人通訊者，處5年以下有期徒
    刑；惟同法第29條規定：監察他人之通訊，有下列情形之一
    者，不罰：「三、監察者為一方或已得通訊之一方事先同意
    ，而非出於不法目的者」，此乃因電話中通話之人對另方通
    話人就對話內容自無任何隱私或秘密之合理期待可言。且有
    關言論或談話之保護，通訊保障及監察法為刑法第315條之1
    之特別規定，因此某行為在通訊及監察法認為係合法之監察
    行為，即非刑法的「無故」為之，不受處罰，故若符合通訊
    保障及監察法第29條之規定，而對他人之言論或談話為錄音
    行為，在刑法即不能認為係無故竊錄的行為。查本件被告於
    前揭時地為上開陳述之錄音，係告訴人攜帶自己之錄音設備
    現場錄製而成，並非通訊監察錄音，而錄音之告訴人本身亦
    為錄音內容之一方，且目的在蒐證本件犯罪情形，是該等錄
    音帶之取得並無違反刑法第315條之1及通訊保障及監察法相
    關規定；又當時僅係告訴人與被告間之對話，亦無嚴重違反
    基本人權保障之情事，並無前揭應予排除其證據能力之情形
    ，而該錄音內容業經原審勘驗後製有勘驗筆錄1件附卷可稽
    （見原審卷第16頁至第19頁），是被告辯稱該錄音係告訴人
    未經被告同意私自所為，是非法錄音，沒有證據能力云云，
    並不足採。而該錄音內容既經原審勘驗在卷，被告雖否認是
    針對告訴人為上開言詞，惟亦表示對該對話內容沒有意見（
    見原審卷第19頁反面），顯見被告確有陳述上開言詞，遭告
    訴人錄音，是該錄音紀錄而衍生之錄音譯文本質上雖係屬審
    判外之陳述，惟此既係被告本身所為之陳述，且經法院勘驗
    屬實，自無傳聞法則之適用，應有證據能力。被告固聲請本
    院再次勘驗上開錄音內容，惟該錄音既經原審勘驗屬實，且
    被告於原審當庭勘驗時亦不否認有上開言詞，被告於本院繫
    屬中空言該勘驗內容核與錄音有所不符，即屬無據，是本院
    認已無再勘驗之必要，附此敘明。
三、本件認定事實所引用之其他本件卷內所有卷證資料（包含人
    證與文書證據、物證等證據），並無證據證明係公務員違背
    法定程序所取得；而檢察官、被告對本院提示之卷證，亦均
    表示同意作為證據等語在卷（見本院卷第28頁），且卷內之
    文書證據及證人於審判外之陳述，亦無刑事訴訟法第159條
    之4之顯有不可信之情況與不得作為證據之情形，且被告未
    曾提及檢察官在偵查時，有任何不法取供之情形，且客觀上
    並無顯不可信之情況。綜上，依刑事訴訟法第159條至159條
    之5之規定，本件認定事實所引用之本件卷證所有證據（包
    含人證與文書證據、物證等證據），均有證據能力。
貳、實體方面：
一、訊據上訴人即被告蕭巨昇固坦承有於前揭時地講「幹你娘（
    台語）」三字經之事實，惟矢口否認有何公然侮辱犯行，並
    辯稱：我是因女兒被長期霸凌，在警局又聽到告訴人講不實
    的言論，才會憤而離開警局2樓辦公室時爆出上開不雅之語
    ，我只是隨口發牢騷，並非針對告訴人，沒有侮辱告訴人之
    意，只有講「幹你娘」，沒有講其他的，且警局2樓地形特
    殊，他人無法共見共聞，與刑法公然侮辱罪之要件不符云云
    。經查：
(一)前揭事實，業據證人即告訴人張正宗於警詢（見偵卷第7-8
    ）、證人即中正路派出所員警蘇威霖於偵查及本院審理時證
    述綦詳（見偵卷第14頁至第15頁、本院卷第55頁至第56頁）
    ，2人所述互核相符，且有告訴人所提出之當日現場錄音帶1
    卷附卷可憑，而該錄音帶經原審於100年8月12日審理時當庭
    勘驗結果顯示現場有如下之對話內容：
    「張正宗：要教育部出面...
    蕭巨昇：學校處理你女兒不對，你可以告他啦。你女兒欺負
            別人都沒事！就完全沒有？
    蘇威霖：來來來...
    張正宗：可是你這有這個...
    蕭巨昇：笑死老爸（台語）...
    張正宗：你有這個證據嗎?...
    蕭巨昇：幹你娘勒（台語）...
    張正宗：好！... 我有聽到哦！... 我有聽到你哦！... 我
            有聽到...
    蕭巨昇：嘿啊！
    張正宗：我有聽到你現在...在罵我哦！
    蕭巨昇：我怎麼樣！... 不能罵哦！
    蘇威霖：好啦，我們先下去... 我們先下去... 我們先下去
            ... 我們先下去，事情要處理... 要處理事情不是
            把事情搞到大條...，好嘛？」
    ，亦有該勘驗筆錄附卷可稽（見原審卷第17頁反面），是前
    揭事實堪信為真實。被告於本院審理時辯稱伊僅有說「幹你
    娘」三字經，其他沒有說云云，自無可採。
(二)被告雖辯稱其陳述上開言詞是因要下樓走到樓梯口，聽到告
    訴人講的話不實在，氣憤之下才自言該等言詞，並非針對告
    訴人，沒有侮辱告訴人之意云云，惟依原審勘驗筆錄所示錄
    音內容，該等對話前後語義連貫，並無造作、剪接之情，就
    該內容所載，被告於說出「笑死老爸（台語）」，經告訴人
    回稱「你有這個證據嗎? 」、才又說出「幹你娘勒（台語）
    」，而告訴人復立即回以「好！我有聽到哦！我有聽到你現
    在在罵我哦！」等語，被告隨即回稱「我怎麼樣！不能罵哦
    ！」等語以觀，苟非是針對告訴人，被告豈會於告訴人表示
    有聽到被告罵伊後，回稱「不能罵哦」等語，況證人蘇威霖
    於偵查中亦證稱：就第三人的角度來看，蕭巨昇罵這一句話
    是針對張正宗（見偵卷第15頁），及於本院審理時證稱：因
    為之前被告和告訴人在談事情，所以被告講話應該是對著告
    訴人說等語（見本院卷第56頁），可認被告口出侮辱言詞之
    對象應係告訴人無誤，並非被告在氣憤之餘獨語發牢騷。又
    「幹你娘（台語）」之話語，俗稱三字經，係屬辱罵之言詞
    ，用以傳達不屑、輕蔑或攻擊之意思，客觀上亦足以貶損相
    對人在社會上所保持之人格與地位。依被告具有碩士學歷之
    教育程度（見偵卷第4頁）及社會經驗，應知之甚詳，卻因
    一時氣憤，對告訴人口出上開惡言，其有公然侮辱犯意甚明
    。是被告此部分所辯，自不足取。
(三)被告固又辯稱其口出上開言語時，係在警局2樓，該處地形
    特殊，他人無法共見共聞，與刑法公然侮辱罪之要件不符云
    云。惟按刑法分則中「公然」二字之意義，祇以不特定人或
    多數人得以共見共聞之狀況為已足（司法院院字第2033號解
    釋意旨參照）。是刑法公然侮辱罪所謂之「公然」，除不特
    定多數人外，亦包含特定之多數人在內，且只要得以共聞共
    見即為已足，不以實際上已共聞或共見為必要。經查，本件
    案發地點係在中正路派出所2樓員警辦公室外面之2樓樓梯口
    ，警員及民眾等不特定人皆可自由出入，證人蘇威霖員警於
    偵查中證稱：「（員警二樓的辦公室平常是否會有不特定人
    或特定多數人會到該處？）是的。我們在樓下處理案件如果
    空間或是案件特殊的話，我們一般會請民眾到二樓去，這都
    不需要經過主管的許可，也沒有作管制」等語在卷（見偵卷
    第15頁），至其於本院審理時雖證稱：派出所門口會有值班
    員警詢問民眾為何出入派出所，且民眾沒有員警帶領一般不
    會到2樓，我們帶民眾到2樓不需經過主管同意等語（見本院
    卷第55頁至第56頁），然可見員警到2樓並無須經過主管同
    意，且員警亦有可能帶不特定民眾到2樓進行訊問或調查，
    是進出該2樓之人不僅會有該所不特定員警，且亦有不特定
    民眾無訛，尚難謂該地點須員警帶領始得進入即謂非不特定
    多數人得以共見共聞之場所，是上開被告口出「幹你娘」等
    侮辱言詞之地點，應係不特定多數人得以共見共聞之場所，
    即堪認定。況被告於前揭時地以上開言詞侮辱告訴人時，在
    場之人除被告外，尚有張正宗、張正宗之妻及員警蘇威霖等
    3人，亦難謂無多數人所共見共聞。是被告前揭所為自符刑
    法公然侮辱罪所謂「公然」要件。被告此部分所辯，亦屬無
    據。至被告雖聲請本院勘驗現場，以證明前揭地點，並非公
    開場所，惟此既經本院認定如前，事證已明，並無再堪驗現
    場之必要，亦附此說明。
(四)綜上說明，被告所辯，均係事後卸責之詞，要無可採。本件
    事證明確，被告犯行，洵堪認定。
二、核被告所為，係犯刑法第309條第1項之公然侮辱罪。原審以
    被告所為事證明確，適用刑法第309條第1項、第42條第3項
    ，刑法施行法第1條之1第1項、第2項前段之規定，併審酌被
    告犯罪後未能坦承犯行，猶藉詞狡飾，守法觀念尚有不足，
    惟考量其係因愛女受欺，情緒激動，未及深思戒慎致觸刑章
    ，且犯後亦曾表示願與告訴人和解之意，兼衡其犯罪之動機
    、目的、品行、智識程度、生活狀況等一切情狀，量處罰金
    新臺幣6千元，並諭知易服勞役之折算標準。經核其認事用
    法及量刑均無不當。檢察官固依告訴人聲請，以被告於前揭
    時地尚有以「你娘雞巴多大條」等語辱罵告訴人張正宗，且
    被告否認犯行，量刑過輕云云，指摘原審判決不當，惟被告
    於前揭時地之對話內容，業經原審勘驗如前，且該錄音係由
    告訴人所提出，而原審勘驗結果，並無上開「你娘雞巴多大
    條」等語，亦有該勘驗筆錄可稽，自難認被告於前揭時地尚
    有為該等侮辱言詞。又原判決業已以被告之行為人責任為基
    礎並衡酌刑法第57條各款所列情狀為其量刑之基準，且於其
    理由內詳加說明，經核未逾越法定刑度，且尚無違法或顯然
    失當之情，即不能任意指為違法，是檢察官之上訴，即無理
    由。另被告上訴猶執前詞否認犯罪，亦無理由，均應予以駁
    回。末查被告未曾受有期徒刑以上刑之宣告，此有本院被告
    全國前案紀錄表1紙附卷可憑，而被告與告訴人間關於子女
    之糾紛已達成和解，業據被告與告訴人於本院審理時陳明在
    卷（見本院卷第57頁反面、第58頁反面至第59頁），告訴人
    並具狀表示已無本案訴訟必要，有該刑事陳報狀附卷可稽（
    見本院卷第49頁），且告訴人於本院審理時表示希望被告給
    予致歉時，被告亦當場向告訴人表示歉意，有本院審判筆錄
    1件在卷足參（見本院卷第59頁），雖告訴人於被告表示歉
    意後，再稱伊希望有書面致歉云云，然被告既於告訴人表達
    被告未曾致歉時，即當庭為前揭致歉之意，顯見其經此科刑
    教訓，應能知所警惕而無再犯之虞，所受刑之宣告以暫不執
    行為適當，併予宣告緩刑2年，以啟自新。
據上論斷，應依刑事訴訟法第368條、刑法第74條第1項第1款，
判決如主文。
本案經檢察官鄭龍照到庭執行職務。
中    華    民    國   100    年    12    月    20    日
                  刑事第二十二庭審判長法  官  郭雅美
                                      法  官  陳志洋
                                      法  官  李麗珠
以上正本證明與原本無異。
不得上訴。
                                      書記官  陳禹任
中    華    民    國   100    年    12    月    22    日
附錄：本案論罪科刑法條全文
中華民國刑法第309條
（公然侮辱罪）
公然侮辱人者，處拘役或 3 百元以下罰金。
以強暴犯前項之罪者，處 1 年以下有期徒刑、拘役或 5 百元以
下罰金。